臺灣苗栗地方法院民事判決　　　　　　　　　　　　　九十二年度訴字第三四八號
　　原　　　告　甲○○○○○
　　法定代理人　己○○
　　被　　　告　丙○○○
右當事人間請求履行契約事件，本院於民國九十三年四月二十日言詞辯論終結，判決
如下：
    主    文
被告應將坐落苗栗縣頭屋鄉○○段七八九之十地號、面積七八六八平方公尺之土地全
部辦理所有權移轉登記為原告所有。
訴訟費用由被告負擔。
本判決於原告以新臺幣伍拾萬元供擔保後，得假執行。
    事    實
甲、原告方面：
一、聲明：求為判決如主文第一項所示，並願供擔保為條件之假執行宣告。
二、陳述：
  (一)被告於民國八十一年六月十日書立土地捐贈證明書、土地使用同意書，捐贈其所
    有之坐落苗栗縣頭屋鄉○○段七八九之十地號、面積一．一三一九公頃之土地（
    下稱系爭土地）全部面積作為頭屋鄉象山村甲○○○○○清水祖師廟興建用地，
    嗣後對所捐贈之系爭土地即歸屬原告所有，並經臺灣新竹地方法院公證處認證在
    案，而系爭土地已於八十五年間變更地目完畢，為此依據前開經公證之土地使用
    同意書，請求被告將系爭土地所有權移轉登記與原告。
  (二)對被告抗辯所為陳述：
    系爭土地當初變更地目時，依規定必須將百分之三十移轉登記為苗栗縣政府所有
    ，詎被告僅將該百分之三十之土地登記與苗栗縣政府後，即拒絕提供系爭土地之
    所有權狀、印鑑證明等相關文件給原告辦理剩餘部分之所有權移轉登記。前開土
    地使用同意書、土地捐贈證明書上並未載明毋庸過戶，且被告一直不斷刁難。被
    告與訴外人乙○○訂立之協議書係為了道路使用，與本件無關。
三、證據：提出認證書、土地捐贈證明書、土地使用同意書、宗教團體以自有資金或
    無償取得而以自然人名義登記之農業用地辦理更名為寺廟教堂（會）宗教基金會
    所有應行注意事項、苗栗縣政府八十五年一月十六日八五府地用字第○○七三三
    一號函、系爭土地之土地登記謄本、系爭土地之土地登記簿謄本、使用同意書、
    台灣省苗栗寺廟變動登記表、頭屋鄉甲○○○○○管理組織章程各一份為證，並
    聲請訊問證人陳石鐵、吳侑靜、游阿靜。
乙、被告方面：
一、聲明：駁回原告之訴。
二、陳述：
  (一)被告並未否認前開土地捐證證明書、土地使用同意書之真正，且被告早於八十五
    年就曾提供所有權狀及印鑑證明書等移轉所有權所需之一切證件及協助與代書丁○○，催請原告儘速辦理全部產權之移轉登記，詎原告除指示將其中面積○．三
    四五一公頃分筆新編為同段七八九之三十五號，並以贈與為原因，移轉登記與苗
    栗縣政府所有外，就其餘部分，則認為不需辦理而拒絕受領。原告既有受領遲延
    之情事，且原七八九之十地號土地也不再有一．一三一九公頃之面積，原告仍請
    求移轉系爭土地一．一三一九公頃之所有權與原告，自屬無稽。
  (二)又縱經本院判命為所有權之移轉，被告主張自其遲延受領後所增加之贈與稅額及
    訴訟移轉等諸項費用，應同時判命原告依民法第二百四十條規定及最高法院七十
    二年度台上字第一二一號裁判要旨負擔債權人受領遲延之責任，被告並為民法第
    二百六十四條之同時履行抗辯。
  (三)原告應履行本院卷第七一頁之協議書之內容後，並處理行政違章建築、原告侵占
    建築基地、拆屋還地等問題後再行辦理系爭土地之所有權移轉登記。當時原告主
    任委員乙○○表示只要公證就好，不必辦理土地過戶，但現任主委不知情。同意
    將系爭土地移轉登記與原告，但所有需要之開銷均由原告負擔。
三、證據：提出最高法院七十二年度台上字第一二一號裁判要旨、協議書、苗栗縣政
    府建設局函、本院函、坐落同段七三四─七地號土地之土地登記謄本、收據、委
    託書、陳情書、管理組織章程、「寺廟解釋函令」檢討情形彙整表、甲○○○○○籌建委員會通訊錄、苗栗縣政府函、信徒名冊、原告函、苗栗縣九十一年寺廟
    承辦及負責人業務講習會會議資料、告訴狀各一份，存證信函二份為證，並聲請
    訊問證人即代書丁○○、建築師戊○○、原告前主任委員乙○○。
丙、本院依職權向臺灣新竹地方法院調閱八十一年度認字第一○七五號認證書，並函
    苗栗縣苗栗市農會查詢被告及訴外人林進健有無以系爭土地供擔保向該農會借款
    。
    理    由
一、原告起訴主張被告於八十一年六月十日書立土地捐贈證明書、土地使用同意書，
    捐贈坐落苗栗縣頭屋鄉○○段七八九之十地號、面積一．一三一九公頃、權利範
    圍全部之土地與原告，作為頭屋鄉象山村甲○○○○○清水祖師廟興建用地，並
    經臺灣新竹地方法院公證處認證在案，而系爭土地已於八十五年變更地目完畢，
    為此依據前開土地使用同意書，請求被告辦理系爭土地所有權登記移轉與原告等
    語。被告則以其早於八十五年就曾提供所有權狀及印鑑證明等移轉所有權所需之
    一切證件及協助與代書丁○○，詎原告認為不需辦理而拒絕受領，原告自應負擔
    受領遲延之責任，故縱經本院判決被告為所有權之移轉，應命原告負擔遲延受領
    後所增加之贈與稅額及訴訟移轉等諸項費用，並為同時履行抗辯；且原告應履行
    本院卷第七一頁之協議書之內容，並處理行政違章建築、原告侵占建築基地、拆
    屋還地等問題後，再行辦理所有權移轉登記；當時原告主任委員乙○○表示只要
    用公證就好，不必辦理土地過戶；同意將系爭土地移轉登記與原告，但所有需要
    之開銷，均由原告負擔等語，資為抗辯。
二、本件經本院於九十三年四月二十日整理並協議簡化爭點及不爭執點，是以本院僅
    就兩造協議簡化之爭點及不爭執點為審究，合先敘明。
三、兩造不爭執事項：
  (一)系爭苗栗縣頭屋鄉○○段七八九之十地號土地現為被告所有。
  (二)被告於八十一年六月十日書立土地使用同意書及土地捐贈證明書將系爭土地全部
    捐贈與原告所有，並經臺灣新竹地方法院公證處公證。
  (三)系爭土地經過地目變更後，被告曾於八十五年間將百分之三十之面積之土地辦理
    所有權移轉登記與苗栗縣政府所有。
    查上開情事，有土地登記謄本、認證書、土地捐贈證明書、土地使用同意書、苗
    栗縣政府八十五年一月十六日八五府地用字第○○七三三一號函、土地登記簿謄
    本各一份為證，且經本院依職權調閱臺灣新竹地方法院八十一年度認字第一○七
    五號認證卷查核屬實，復為兩造所不爭執，自堪信為真實。又系爭土地於被告書
    立前開土地捐贈證明書、土地使用同意書時之面積為一．一三一九公頃，嗣經被
    告將其中百分之三十分筆並移轉與苗栗縣政府所有後，系爭土地現時面積則為七
    八六八平方公尺，此有土地登記謄本、土地登記簿謄本（見本院卷第五四頁）各
    一份在卷供參，附此敘明。
四、經兩造協同整理簡化本件之爭點為：(一)原告當時之主任委員乙○○是否同意系爭
    土地毋庸辦理所有權移轉登記與原告？(二)原告有無受領遲延？查：
  (一)按當事人主張有利於己之事實，就其事實有舉證之責任，民事訴訟法第二百七十
    七條定有明文。又原告於起訴原因已有相當之證明，而被告於抗辯事實並無確實
    證明方法，僅以空言爭執者，當然認定其抗辯事實之非真正，而應為被告不利益
    之裁判。債權人對於已提出之給付，拒絕受領者，固自提出時起負遲延責任，但
    主張債權人應負遲延責任之債務人，就債權人拒絕受領給付之事實，有舉證之責
    任。最高法院十八年上字第一六七九號、二十一年上字第八二四號著有判例可資
    參照。查被告前於八十一年六月十日書立上開土地捐證證明書、土地使用同意書
    捐贈系爭土地與原告，並於同年月十二日經臺灣新竹地方法院公證處公證等情，
    此經調閱臺灣新竹地方法院八十一年度認字第一○七五號認證卷查明屬實，且為
    兩造所不爭執，應可確認被告有將系爭土地捐贈與原告之事實。被告以當時之主
    任委員乙○○同意系爭土地毋庸辦理過戶，且原告受領遲延等語置辯，依法自應
    由被告就上開對其有利之事實之存在負舉證責任。
  (二)被告固聲請訊問證人代書丁○○、建築師戊○○、原告前主任委員乙○○，然證
    人戊○○到庭證稱：「（問：頭屋段七八九之十地號當初辦理過戶是否你去辦理
    的？）並沒有。」、「（被告：我有將印鑑交給乙○○，證人應該知道此事。）
    我並不知道此事。」等語（見九十三年四月十三日言詞辯論筆錄），而被告到庭
    陳稱：「沒有見過代書，我的印鑑是交給乙○○，由乙○○交給代書辦理過戶，
    ．．．這件事只有乙○○知道，一切都是由他處理，所以本案只要傳喚乙○○就
    好。」（見九十三年四月十三日言詞辯論筆錄），顯見代書丁○○對於被告與乙○○間是否有約定毋庸辦理過戶，或原告是否有受領遲延一事，應不知情，且經
    本院按被告陳報之證人地址送達，證人丁○○並未到庭，證人乙○○之送達回執
    則記載該處所查無此人，有送達證書及其回執等件在卷供參，且被告並未陳報證
    人乙○○之其他送達處所，故本院亦無從再為送達，是被告既無法舉證證明原告
    確有受領遲延，或原告前主任委員確有同意被告毋庸辦理系爭土地所有權移轉登
    記與原告等情事為真實，自無從拒絕依照前開土地使用同意書、土地捐贈證明書
    所載意旨履行，其主張基於民法第二百四十條規定及最高法院七十二年度台上字
    第一二一號裁判要旨請求原告負擔自受領遲延後所增加之贈與稅、增值稅、訴訟
    費用及辦理所有權移轉等諸項費用，而為同時履行抗辯云云，更屬無據。
五、按被告於八十一年六月十日書立之土地捐證證明書載明：「茲證明本人名下所有
    之苗栗縣頭屋鄉○○段，地號七八九之十號，面積壹公頃壹參公畝壹玖平方公尺
    壹筆，於核准變更使用編定後，願無條件贈與甲○○○○○，作為頭屋鄉象山村
    甲○○○○○清水祖師廟興建用地，嗣後對所捐贈之該筆土地面積即權屬甲○○○○○所有，絕無異議，恐口無憑特立具此同意書為據。」等語，土地使用同意
    書亦揭示被告同意捐贈系爭土地全部面積做為頭屋鄉象山村甲○○○○○清水祖
    師廟興建用地，嗣後對所捐贈之該筆土地面積即權屬甲○○○○○所有等情明確
    ，從而，原告自得基於前開經法院公證之土地捐贈證明書、土地使用同意書訴請
    被告移轉系爭土地所有權與原告，於法顯屬有據，自應准許。
六、又按所謂同時履行之抗辯，乃係基於雙務契約而發生，倘雙方之債務，非本於同
    一之雙務契約而發生，縱令雙方債務在事實上有密切之關係，或雙方之債務雖因
    同一之雙務契約而發生，然其一方之給付，與他方之給付，並非立於互為對待給
    付之關係者，均不能發生同時履行之抗辯，最高法院著有五十九年台上字第八五
    ○號判例可資參照。被告主張原告應負擔自其遲延受領後所增加之贈與稅額及訴
    訟移轉等諸項費用，並應履行本院卷第七一頁之協議書之內容，及處理行政違章
    建築、原告侵占建築基地、拆屋還地等問題後再行辦理系爭土地之所有權移轉登
    記云云。然查，前開土地捐贈證明書載明被告願將系爭土地無條件贈與原告，而
    前開土地使用同意書之捐贈亦未附記任何條件，故縱被告所主張之前開給付義務
    確屬真實，亦與本件捐贈並無立於互為對待給付之關係，被告主張此部分有同時
    履行抗辯之適用，難謂可採。
七、假執行之宣告：
    原告陳明願供擔保，聲請宣告假執行，核無不合，爰酌定相當擔保金額准許之。
八、原告聲請訊問證人陳石鐵、吳侑靜、游阿靜，無非要證明八十五年間被告拒絕辦
    理系爭土地所有權移轉登記，但此事實係為反證原告並無受領遲延，然承前所述
    ，被告既無法舉證證明原告確有受領遲延，自無從認定該抗辯事實之真正，自無
    再就受領遲延之反證部分訊問之必要，此外，本件事證已臻明確，兩造其餘主張
    及舉證，與判決結果不生影響，不另一一論述，併此敘明。
九、結論：原告之訴為有理由，依民事訴訟法第七十八條、第三百九十條第二項，判
    決如主文。
中　　　華　　　民　　　國　　九十三　　年　　　四　　　月　　 三十 　　日
                                臺灣苗栗地方法院民事庭
                                        法　　　官    沈佳宜
正本係照原本作成
如對本判決上訴，須於判決送達後廿日內向本院提出上訴狀
中　　　華　　　民　　　國　　九十三　　年　　　四　　　月　　 三十 　　日
                                        法院書記官    李惠雯
